---
title:  | 
  Trabajo Práctico N° 1
subtitle: |
  Análisis de Series Temporales
      
  Maestría en Explotación de Datos y Gestión del Conocimiento
author: |
  Layla Scheli, Franco Lianza, Lucio Scalzo, Ignacio Mujica, Alexis Walker
date: |
  `r format(Sys.time(), '%d %B %Y')`
bibliography: bibliografia.bib
biblio-style: "apa"
link-citations: true

header-includes:
- \usepackage{titling}
- \usepackage{floatrow}
- \usepackage{lipsum}

- \renewcommand{\figurename}{Fig.}
- \renewcommand{\contentsname}{Índice}
- \renewcommand{\tablename}{Tabla}

- \pretitle{
      \begin{center}
      \thispagestyle{empty}
      \includegraphics[width=2in,height=2in]{logo.png}\LARGE\\
      \vskip 12em
  }
- \posttitle{\end{center}}

- \preauthor{
      \begin{center}
      \vskip 26em
  }
- \postauthor{\end{center}}
  
- \predate{\begin{center}}
- \postdate{
    \end{center}
    \vskip 4em
  }

output: 
  bookdown::pdf_document2: default
---

\thispagestyle{empty}
\newpage

\thispagestyle{empty}

\abstract

\setlength{\parskip}{0.5em}
\setlength{\parindent}{0em}

\noindent El presente trabajo tiene por objetivo estudiar la relación entre dos variables económicas fundamentales, el IPC (Indice de precios al Consumidor) y el índice de Salarios.

Ambos indicadores son considerados fundamentales para el desarrollo de un país ya que conllevan, en la relación entre ambos, dos efectos antagónicos según se comporten. 

Por un lado, cómo evoluciona en nivel de vida de la población. Si los salarios se incrementan en mayor proporción que los bienes y servicios, consiguientemente se mejora el bienestar además del incremento de la producción ocasionando mayor demanda.

Por otro, como se demostrará en el desarrollo del presente, Si los indicadores de incremento de bienes y servicios crecen a mayor ritmo que los salarios, disminuye el bienestar de la masa asalariada.

Como resultado de este proceso inflacionario y de baja demanda interna hay que mencionar que esto perjudica a los sectores productivos internos.

Las causas que originan el fenómeno de inflación no serán tratadas por lo complejo y extenso que es el tema.

\newpage

\setlength{\parindent}{0em}
\setlength{\parskip}{0.5em}

```{r setup, include=FALSE}
knitr::opts_chunk$set(echo = FALSE, warning = FALSE)

paquetes <- c("readr", "tidyverse", "forecast", "gridExtra",
              "tseries", "tsibble", "kableExtra", "urca")

instalados <- paquetes %in% rownames(installed.packages())

if (any(instalados == FALSE)) {
  install.packages(paquetes[!instalados])
}

invisible(lapply(paquetes, library, character.only = TRUE))

theme_set(theme_bw())
```

```{r}
incorrelation <- function(ts, type = c("Ljung-Box","Box-Pierce"), fitdf = 0){
  p_ljung_box = NULL
  s_ljung_box = NULL
  for(i in 0:(length(ts)/4)){
    p_ljung_box[i] = Box.test(ts, lag = i, type = type, fitdf = fitdf)$p.value
    s_ljung_box[i] = Box.test(ts, lag = i, type = type, fitdf = fitdf)$statistic
  }
  table = data.frame(lag = 1:(length(ts)/4),
                     pvalue = p_ljung_box,
                     estadístico = s_ljung_box)
  return(table)
}

test_incorrelation <- function(ts, title = "Pruebas de Incorrelacion") {
  i_box_pierce <- incorrelation(ts, "Box-Pierce")
  i_ljung_box <- incorrelation(ts, "Ljung-Box")
  
  test_incorrelation_data <- merge(i_box_pierce, i_ljung_box, by="lag", suffixes = c("",""))
  
  test_incorrelation_data %>%
      kable(booktabs = T, caption = title, digits = 3) %>%
      column_spec(2, color = ifelse(test_incorrelation_data[2] > 0.05, "blue", "black")) %>% 
      column_spec(4, color = ifelse(test_incorrelation_data[4] > 0.05, "blue", "black")) %>% 
      add_header_above(c(" " = 1, "Box-Pierce" = 2, "Ljung-Box" = 2)) %>%
      kable_styling(latex_options = c("striped", "hold_position"), full_width = F, font_size = 7)
}
```

```{r}
raw_data <- read_csv(
  file = "https://docs.google.com/uc?id=16we_OjrEZxBUwaQKOh3QAoW5YwfcEg1E",
  col_types = cols(fecha = col_date(format = "%d/%m/%Y")))
```

```{r}
indice_precios_consumidor <- raw_data %>%
  select(fecha, indice_precios_consumidor_acumulada)

indice_salarios <- raw_data %>%
  select(fecha, indice_salarios_acumulada)

ts_indice_precios_consumidor <- indice_precios_consumidor$indice_precios_consumidor_acumulada %>%
  ts(frequency = 12, start = c(2016, 12))

ts_indice_salarios <- indice_salarios$indice_salarios_acumulada %>%
  ts(frequency = 12, start = c(2016, 12))
```


# Introducción

Las series de tiempo son el resultado de observar valores de una variable aleatoria a lo largo del tiempo en intervalos iguales o desiguales. En el análisis de las series temporales se utilizan métodos que permiten interpretarlas y extraer información sobre las relaciones entre los datos de la serie u otras series. 

Según @mochon, _“La inflación es el crecimiento generalizado y continuo de los precios de los bienes y los servicios”_ (p. 496), y el índice de precios al consumidor (IPC) representa el costo de la canasta de bienes y servicios consumidos por la economía local.

El  fenómeno  de la inflación se produce por múltiples causas. Las teorías tradicionales se pueden resumir en: inflación de demanda, que se produce cuando los gastos superan la capacidad de producción de la economía, por causas monetarias, cuando se incrementa la emisión monetaria, la inflación de costos, cuando los precios suben por grupos económicos de presión y la inflación estructural, que es la que se origina debido a los problemas estructurales de las economías en vías de desarrollo.

La percepción individual sugiere que los motivos, en la coyuntura actual, son variados: especulación, emisión desmedida, presión por devaluación, bajas exportaciones, monopolios formadores de precios, elevado gasto público, mercado laboral altamente regulado, etc.

Analizar como evolucionan conjuntamente en el tiempo el Índice de precios al consumidor y el Índice de salarios puede ayudar a clarificar los problemas y soluciones posibles.

Además, esta comparativa muestra cómo se comporta el poder adquisitivo de un empleado. Es posible determinar si se recompone conforme aumentan los precios, acompaña o se abre una brecha que da cuenta de su disminución.

```{r ipc-vs-is, fig.cap="Inflación versus Salarios", fig.height=4, fig.width=10, fig.pos="H"}
ggplot(raw_data, aes(x = fecha)) +
  geom_line(aes(y = indice_precios_consumidor_acumulada), color = "red3") +
  geom_line(aes(y = indice_salarios_acumulada), color = "steelblue") +
  scale_y_continuous(
    name = "Índice de precio al consumidor",
    sec.axis = sec_axis(~., name = "Índice de salarios")) +
  theme(
    axis.title.y = element_text(color = "red3"),
    axis.title.y.right = element_text(color = "steelblue")
  ) +
  labs(x = "Tiempo") +
  ggtitle("Índice de Precios al Consumidor versus Índice de Salarios acumulados", subtitle = "Con base Diciembre 2016")
```

La información fue extraída de la página oficial del Instituto Nacional de Estadística y Censos - INDEC Argentina:

- Índice de precios al consumidor
- Índice de salarios

Se considera la variación mensual acumulada estableciendo a Diciembre 2016 como el 100% y se pretende predecir los cambios de las series para Enero 2022.

\newpage

# Marco Teórico

Un proceso autorregresivo de orden $p$, $AR(p)$, es definido de la siguiente manera:

\begin{equation}
  Y_t = \phi_1Y_{t-1} + \phi_2Y_{t-2} + ... + \phi_pY_{t-p} + \varepsilon_t
\end{equation}

La idea central es que el valor actual de la serie depende de los $p$ términos previos de la misma. Es decir, que la serie se explica a si misma.

Por otro lado, un proceso de medias móviles de orden $q$, $MA(q)$, se define de la siguiente manera:

\begin{equation}
  Y_t = \varepsilon_t - \theta_1\varepsilon_{t-1} - \theta_2\varepsilon_{t-2} - ... - \theta_q\varepsilon_{t-q}
\end{equation}

De forma que el valor de la serie actual puede ser expresado como un promedio ponderado de los errores pasados de la misma.

Combinando los modelos autorregresivos y los modelos de medias móviles se obtienen los modelos $ARMA(p, q)$. El resultado entonces es:

\begin{equation}
  Y_t = \phi_1Y_{t-1} + \phi_2Y_{t-2} + ... + \phi_pY_{t-p} + \varepsilon_t - \theta_1\varepsilon_{t-1} - \theta_2\varepsilon_{t-2} - ... - \theta_q\varepsilon_{t-q}
\end{equation}

Los modelos autorregresivos y de medias móviles son validos para series de tiempo que son _estacionarias_. Se define que una serie es estacionaria de orden 2 cuando sus segundos momentos son constantes a lo largo del tiempo. Es decir, cuando su media y varianza se mantienen constantes.
Por lo contrario, una serie es _no estacionaria_ cuando la tendencia y/o la variabilidad cambian a lo largo del tiempo.

El presente trabajo practico tiene como objetivo el análisis y predicción las series descriptas anteriormente mediante modelos ARMA.

## Índice de Precios al Consumidor

### Estacionaridad

En la Figura \@ref(fig:ipc), se observa que la serie de IPC es _no estacionaria_ ya que su media varia a lo largo del tiempo y su función de autocorrelación decrece en forma lineal lentamente. En el siguiente TP, se llevara a cabo un test para confirmar esta conjetura.

```{r ipc, fig.cap="Índice de precios al consumidor", fig.height=5, fig.width=10, fig.pos="H"}
ggtsdisplay(ts_indice_precios_consumidor, main = 'Índice de precios al consumidor')
```

Como se puede asumir que la tendencia de una serie en el instante $t$ es muy próxima a la del instante $t-1$, se puede formular una nueva serie de la manera $Y_t = y_t - y_{t-1}$. Este proceso se define como _diferenciación_ y permite transformar una serie no estacionaria a estacionaria. 

```{r}
indice_precios_consumidor_ndiffs <- ndiffs(ts_indice_precios_consumidor)
```

Mediante la función `ndiffs` de R, se estima que el numero de diferenciaciones necesarias para convertir a la serie IPC en estacionaria (`r indice_precios_consumidor_ndiffs` veces).

La Figura \@ref(fig:ipc-diferenciado) muestra el indice de precios al consumidor diferenciado.

```{r ipc-diferenciado, fig.cap="Índice de precio al consumidor y su tendencia", fig.height=5, fig.width=10, fig.pos="H"}
dif_ts_indice_precios_consumidor <- ts_indice_precios_consumidor %>%
  diff(1) %>% 
  diff(1)

ggtsdisplay(dif_ts_indice_precios_consumidor, 
            main = "Índice de precios al consumidor: Diferenciado dos veces")
```    

La función de autocorrelación (ACF) presenta un lag significativo en 6, por lo que el proceso puede ser modelado con un $MA(6)$. Como ninguno de los lags de la función de autocorrelación parcial (PACF) resultan ser significativos, el proceso no puede ser expresado en un $AR(q)$. #TODO: Referencia?

### Modelado

Se procede a modelar la serie separando en train y test. El primero contará los datos desde el inicio hasta abril del 2021. Los datos de testing serán desde mayo del 2021 hasta julio de ese mismo año.
Se generan dos modelos y se comparan para elegir el mejor según criterios de información.

```{r}
train_data_ipc <- window(dif_ts_indice_precios_consumidor, end = c(2021, 4))
test_data_ipc <- window(dif_ts_indice_precios_consumidor, start = c(2021, 5))
```

Como primer modelo, se propone el $MA(6)$ descripto anteriormente con su $\theta_6$ distinto de cero y los demás $\phi_i=0$, con $i=1,2,3,4,5$ (ver detalle del modelo en [Apendice](#ap-ipc-modelo-ma)). El segundo modelo propuesto es un $MA(2)$ obtenido con la función `auto.arima` del paquete `forecast` en R (ver detalle del modelo en [Apendice](#ap-ipc-modelo-auto-arima)). 

```{r}
model_ma_ipc <- arima(train_data_ipc, 
                      order = c(0,0,6), 
                      include.mean = F, 
                      fixed = c(0, 0, 0, 0, 0, NA))
model_auto_ipc <- auto.arima(train_data_ipc)
```


### Métricas de performance

Las métricas de los modelos propuestos se detallan en la Tabla \@ref(tab:modelos-ipc)

```{r modelos-ipc}
forecast_model_ma_ipc <- forecast(model_ma_ipc, h = length(test_data_ipc))
accuracy_model_ma_ipc <- accuracy(test_data_ipc, forecast_model_ma_ipc$mean)

forecast_model_auto_ipc <- forecast(model_auto_ipc, h = length(test_data_ipc))
accuracy_model_auto_ipc <- accuracy(test_data_ipc, forecast_model_auto_ipc$mean)

metrics_model_ma_ipc <- accuracy_model_ma_ipc %>%
  as_tibble() %>%
  add_column(Modelo = "ACF/PACF: MA(6)", 
             AIC = AIC(model_ma_ipc),
             BIC = BIC(model_ma_ipc), .before = "ME")
metrics_model_auto_ipc <- accuracy_model_auto_ipc %>%
  as_tibble() %>%
  add_column(Modelo = "auto.arima: MA(2)", 
             AIC = AIC(model_auto_ipc),
             BIC = BIC(model_auto_ipc), .before = "ME")

rbind(metrics_model_ma_ipc, metrics_model_auto_ipc) %>%
  select(Modelo, AIC, BIC, ME, RMSE) %>% 
  kable(booktabs = T, caption = "Métricas de performance de los modelos sobre IPC", digits = 3) %>%
  kable_styling(latex_options = c("striped", "hold_position"), font_size = 7)
```

El modelo $MA(6)$ es elegido por sobre al $MA(2)$ ya que si bien ambos "empatan" en cuanto a los criterios AIC y BIC, el primero es mas parsimonioso por tener un solo parámetro $\theta_6$.

### Análisis de diagnóstico

Se detalla el análisis de los residuos del modelo elegido en la Figura \@ref(fig:residuos-modelo-ipc).

```{r residuos-modelo-ipc, fig.cap="Residuos modelo MA(6) para IPC", fig.height=3.5, fig.width=10, warning=FALSE, fig.pos="H"}
residuos_ma <- residuals(model_ma_ipc)

ggtsdisplay(residuos_ma, 
            lag.max = 24, 
            main = "Residuos MA(6)", 
            plot.type = "histogram")
```

El modelo presenta un buen ajuste debido a que sus residuos son "white noise", es decir, no están autocorrelados y $\varepsilon\sim~N(0,1)$. 

```{r lb-residuos-modelo-ipc}
test_incorrelation(residuals(model_ma_ipc), title = "Pruebas de incorrelacion de los residuos del modelo MA(6) de IPC")
```

La Tabla \@ref(tab:lb-residuos-modelo-ipc) muestra los valores de los test de Box-Pierce y Ljung-Box para los residuos. Los mismos plantean la siguiente hipótesis:
\begin{align}
  & H_0)\rho_1(Y)=\rho_2(Y)=...=\rho_j(Y)=0, (j=1,2,...) \notag \\
  & H_1)\exists\rho_j(Y)/\rho_j(Y)\neq0 (\#eq:box-pierce)
\end{align}
Como menciona @uriel, el test de Box-Pierce utiliza a $\sigma^2(\hat{\rho_j}(Y))\cong1/n$ como estimador de la varianza, lo que produce un sesgo al no rechazo de la hipótesis nula para muestras pequeñas por lo que el test de Ljung-Box refina el estadístico para reducirlo (pag. 129).

Ambos tests poseen valores no significativos para todos los lags, por lo que no se rechaza la hipótesis nula de coeficientes de autocorrelación iguales a cero.

```{r}
shapiro_residuos_ma_ipc <- shapiro.test(residuals(model_ma_ipc))[["p.value"]]
```

Para la validar la normalidad de los residuos, se utiliza el test de Shapiro-Wilk. El mismo plantea:
\begin{align}
  H_0)X\sim N(\mu, \sigma^2) \notag \\
  H_1)X\nsim N(\mu, \sigma^2) (\#eq:shapiro-wilk)
\end{align}
El p-value del test es de `r shapiro_residuos_ma_ipc`, mayor a $\alpha=0.05$, por lo que no se puede rechazar la hipótesis de normalidad.

Se concluye entonces que el modelo planteado presenta un buen ajuste a los datos.

### Pronóstico

Se realiza una prueba de pronóstico (Figura \@ref(fig:ipc-pronostico)).

```{r ipc-pronostico, fig.cap="Predicciones", fig.height=4, fig.width=10, warning=FALSE, fig.pos="H"}
model_arima_ma_ipc <- arima(window(ts_indice_precios_consumidor, end = c(2021, 4)), 
                            order = c(0, 2, 6), 
                            fixed = c(0, 0, 0, 0, 0, NA), 
                            include.mean = F)

forecast_model_arima_ipc <- forecast(model_arima_ma_ipc, h = 9)

autoplot(forecast_model_arima_ipc, 
         ylab = 'Porcentaje Acumulado',
         main = 'Indice de Precios al Consumidor')
```

\newpage

## Índice de Salarios

### Estacionaridad

En la Figura \@ref(fig:is) se observa que, al igual que la serie de IPC, el Índice de Salarios tampoco es estacionario, su media varia a lo largo del
tiempo y su función de autocorrelación también decrece lentamente en forma lineal.

Mediante la función ndiffs de R, se estima que el número de diferenciaciones necesarias para convertir la serie en estacionaria. El resultado obtenido es `r ndiffs(ts_indice_salarios)`.

```{r is, fig.cap="Índice de Salarios", fig.height=5, fig.width=10, fig.pos="H"}
ggtsdisplay(ts_indice_salarios, main = "Índice de Salarios")
```

```{r}
indice_salarios_ndiffs <- ndiffs(ts_indice_salarios)
```

```{r is-diferenciado, fig.cap="Índice de Salarios y su tendencia", fig.height=5, fig.width=10, fig.pos="H"}
dif_ts_indice_salarios <- ts_indice_salarios %>% diff(1)

ggtsdisplay(dif_ts_indice_salarios, 
            main = "Índice de Salarios: Diferenciado")
```

Se procese a su ejecución conforme el resultado sugerido. La Figura \@ref(fig:is-diferenciado) muestra el índice de precios al consumidor diferenciado.

Tanto la función de autocorrelación (ACF) como la de autocorrelación parcial (PACF) presentan un lag significativo en 1, por lo que el proceso puede ser
modelado con un $ARMA(1,1)$.

### Modelado

Se procede a modelar los datos separándolos en train y test (de igual manera que la serie anterior): desde el inicio hasta abril del 2021 para entrenamiento y el resto (mayo del 2021 hasta julio del 2021) para pruebas. Los modelos propuestos para la problemática son:

- Un $ARMA(1,1)$ según lo analizado en la sección anterior (ver detalle del modelo en [Apéndice](#ap-is-modelo-arma)).
- Un $SARIMA(1,0,0)(1,0,0)[12]$ con un período igual a 12, propuesto con la función `auto.arima` del paquete `forecast` en R (ver detalle del modelo en [Apéndice](#ap-is-modelo-auto-arima)).

```{r}
train_data_is <- window(dif_ts_indice_salarios, end = c(2021, 04))
test_data_is <- window(dif_ts_indice_salarios, start = c(2021, 05))
```

```{r}
model_arma_is <- arima(train_data_is, order = c(1,0,1))
model_auto_is <- auto.arima(train_data_is)
```

### Métricas de performance

Las métricas de los modelos propuestos se detallan en la Tabla \@ref(tab:modelos-is)

```{r modelos-is}
forecast_model_arma_is <- forecast(model_arma_is, h = length(test_data_is))
accuracy_model_arma_is <- accuracy(test_data_is, forecast_model_arma_is$mean)

forecast_model_auto_is <- forecast(model_auto_is, h = length(test_data_is))
accuracy_model_auto_is <- accuracy(test_data_is, forecast_model_auto_is$mean)

metrics_model_arma_is <- accuracy_model_arma_is %>%
  as_tibble() %>%
  add_column(Modelo = "ACF/PACF: ARMA(1,1)", 
             AIC = AIC(model_arma_is),
             BIC = BIC(model_arma_is), .before = "ME")
metrics_model_auto_is <- accuracy_model_auto_is %>%
  as_tibble() %>%
  add_column(Modelo = "auto.arima: SARIMA(1,0,0)(1,0,0)[12]", 
             AIC = AIC(model_auto_is),
             BIC = BIC(model_auto_is), .before = "ME")

rbind(metrics_model_arma_is, metrics_model_auto_is) %>%
  select(Modelo, AIC, BIC, ME, RMSE) %>% 
  kable(booktabs = T, caption = "Métricas de performance", digits = 3) %>%
  kable_styling(latex_options = c("striped", "hold_position"), font_size = 7)
```

El modelo que resultó del proceso iterativo propuesto por el auto-ml es superador en los criterios AIC y BIC pero ligeramente peor en las medidas ME y RSME. Se opta por seleccionar el SARIMA debido a los primeros criterios. Sin embargo, de ser mas estrictos, se podría realizando cross-validation en el entrenamiento de los modelos (@rafferty, cap. 11).

### Análisis de diagnóstico

Se detalla el análisis de los residuos del modelo elegido en la Figura \@ref(fig:residuos-modelo-is).

```{r residuos-modelo-is, fig.cap="Residuos", fig.height=3.5, fig.width=10, warning=FALSE, fig.pos="H"}
ggtsdisplay(residuals(model_auto_is), 
            lag.max = 24, 
            main = 'Residuos SARIMA(1,0,0)(1,0,0)[12]', 
            plot.type = "histogram")
```

Presenta un buen ajuste debido a que sus residuos son "white noise", es decir, no están autocorrelados y $\varepsilon\sim~N(0,1)$. 

```{r lb-residuos-modelo-is}
test_incorrelation(residuals(model_auto_is))
```

La Tabla \@ref(tab:lb-residuos-modelo-is) muestra los valores de los test de Box-Pierce y Ljung-Box para los residuos. Ambos tests poseen valores no significativos para todos los lags, por lo que no se rechaza la hipótesis nula de coeficientes de autocorrelación iguales a cero.

La normalidad de los errores se corrobora a partir del test de Shapiro-Wilk con un p-value `r shapiro.test(residuals(model_auto_is))[["p.value"]]`.

Se concluye que el modelo seleccionado presenta un buen ajuste a los datos.

### Pronóstico

Se realiza una prueba de pronóstico (Figura \@ref(fig:is-pronostico)).

```{r is-pronostico, fig.cap="Predicciones", fig.height=4, fig.width=10, warning=FALSE, fig.pos="H"}
model_arima_auto_is <- auto.arima(window(ts_indice_salarios, end = c(2021, 4)))

forecast_model_arima_is <- forecast(model_arima_auto_is, h = 9)

autoplot(forecast_model_arima_is, 
         ylab = 'Porcentaje Acumulado',
         main = 'Indice de Salarios')
```

\newpage

# Análisis de Resultados

Se observa de los análisis realizados que el pronóstico de incremento de IPC es superior al pronóstico de incremento de masa salarial en una ventana de tiempo de considerable amplitud.

```{r pronostico-general, fig.cap="Predicciones", fig.height=4, fig.width=10, warning=FALSE, fig.pos="H"}
autoplot(window(ts_indice_precios_consumidor, end = c(2021, 4)), 
         series = "Indice Precios Consumidor") +
  autolayer(forecast_model_arima_ipc,
            series = "Pronostico Indice Precios Consumidor", 
            alpha = 0.5) +
  autolayer(window(ts_indice_salarios, end = c(2021, 4)), 
            series = "Indice Salarios") +
  autolayer(forecast_model_arima_is, 
            series = "Pronostico Indice Salarios", 
            alpha = 0.5) +
  labs(x = "Tiempo", y = "Porcentaje Acumulado") +
  ggtitle("Series con sus pronosticos")
```

No se avisoran condiciones de política económica interna que alteren las tendencias observadas ni se espera cambios en el contexto internacional que ayuden a mejorar este desequilibrio.

# Conclusiones

Queda en evidencia que la tendencia de estas variables son altamente negativas para la economía local.

De no realizarse cambios en el rumbo económico que impliquen mejoras en: el aspecto financiero (bajar el ritmo de emisión monetaria), incrementar las exportaciones para solventar la balanza de pagos y tipo de cambio, fomentar la producción nacional, para utilizar al máximo la capacidad instalada y poder disminuir las importaciones y luego con el crecimiento disminuir los impuestos para ser más competitivos, no se lograran mejorar los indicadores y el salario real seguirá decreciendo.

\newpage

# Referencias bibliográficas

<div id="refs"></div>

\newpage

# Apéndices

## Modelo $MA(6)$ para Índice de Precios al Consumidor {#ap-ipc-modelo-ma}

```{r}
summary(model_ma_ipc)
```

## Modelo auto.arima para Índice de Precios al Consumidor {#ap-ipc-modelo-auto-arima}

```{r}
summary(model_auto_ipc)
```

## Modelo $ARMA(1,1)$ para Índice de Salarios {#ap-is-modelo-arma}

```{r}
summary(model_arma_is)
```

## Modelo auto.arima para Índice de Salarios {#ap-is-modelo-auto-arima}

```{r}
summary(model_auto_is)
```
